【裁判字號】    90,簡,7959
【裁判日期】    920130
【裁判案由】    空氣污染防制法
【裁判全文】
臺北高等行政法院判決                              九十年度簡字第七九五九號
    原      告  詹昭淇即泰成企業社
    被      告  桃園縣政府
    代  表  人  甲○○縣長）.
右當事人間因空氣污染防制法事件，原告不服行政院環境保護署中華民國九十年十月
五日環署訴字第○○五○五八二號訴願決定，提起行政訴訟。本院判決如左：
    主  文
原告之訴駁回。
訴訟費用由原告負擔。
    事  實
緣被告所屬環境保護局依法通知原告應於民國（下同）九十年四月三十日（訴願決定
誤載為三月三十日）前往其指定之檢測站（位於桃園縣桃園市○○路○段二三一之一
號）進行其所有車號ＫＺ—七九○一號自用小貨車（下稱系爭車輛）之排氣檢測，經
儀器測定結果，系爭車輛排放之黑煙污染度達百分之六十七，不符合法定排放標準所
定粒狀污染物黑煙污染度百分之五十之限值，被告乃以原告違反空氣污染防制法第三
十三條第一項規定，依同法第五十八條第一項規定，裁處原告新台幣（下同）三千元
罰鍰。原告不服，提起訴願，遭決定駁回，遂向本院提起行政訴訟。茲摘敘兩造訴辯
意旨如次：
甲、原告起訴意旨略謂：
一、系爭車輛平常均有定期保養，並無不合格紀錄，且依法接受定期性排氣檢驗，亦
    從未有不合格情形。九十年四月三十日經被告所屬環境保護局通知前往其指定之
    檢測站檢驗，卻不符排放標準，惟同係政府認可之單位檢測，何以有不同結果，
    實乃被告檢測程序有諸多疑點，難令原告甘服。按系爭車輛平日維修良好，進行
    第一次檢測時，於無負載情形下，竟不符標準，當時進行檢驗時，訴外人簡房鋼
    於檢驗室內與檢測人打手勢，原告心中即啟疑竇，果不然系爭車輛檢驗不合格，
    原告離去時，訴外人簡房鋼拿出名片，上載「萬國柴油噴射器公司負責人簡房鋼
    」，並主張僅須至其保養廠調整，保證合格，足證系爭車輛檢驗不合格，訴外人
    簡房鋼與檢測站之檢測員間存有相當不尋常之默契。「萬國柴油噴射器公司」係
    簡姓兄弟所經營，其一負責保養廠，另一負責檢測場，所有前往保養廠車輛之車
    牌號碼均傳達予檢測場並登記於手冊內，檢測場之人員隨身持有兩支行動電話（
    分別為0000000000及0000000000），一支接收場內來車之
    車牌號碼，另一支聯絡車輛調修事宜，其手冊內登記之車牌號碼均記載何項車輛
    於測驗後不合格，此有行動電話之通聯紀錄可查。
二、原告所有系爭車輛於九十年五月三十日依訴外人簡房鋼指示，前往其保養廠調整
    ，支付二千元，原告目睹其僅將油門踏板下方螺絲調高，再駛至檢驗站進行複測
    ，經檢驗員向原告索取排煙檢測表，原告不明其意，該檢測員順手拿取表格，主
    張應由調修廠填寫及蓋章，當時訴外人簡房鋼於檢驗站之辨公室內，原告請檢測
    員將該表格交予訴外人簡房鋼，檢測員則請原告自行交付，訴外人簡房鋼即走至
    另一車輛之車箱填寫各種測試值（因未測試，偽造相當明確）及蓋章，系爭車輛
    未經檢測，僅由訴外人簡房鋼調高油門踏板之螺絲，其檢驗結果竟然合格，殊值
    懷疑其間有勾結之嫌，亦有失避免汽車排氣污染空氣之檢測目的，此由檢驗員踩
    油門進行檢測，即可察知。被告於訴願程序稱：「經檢驗結果馬力確實偏低，惟
    現行法定檢驗程序，並未規範馬力值，故無法視為車況不正常或規避檢測，該狀
    況尚須待修正檢驗方法後始可避免。」等語，顯明知調整踏板螺絲足以規避檢測
    ，當屬非法行為，竟主張無法可管，顯係推卸責任，且為黃牛製造生存之空間。
三、參照自由時報九十一年十一月八日所載：「桃園縣多位議員昨日指出，環保局柴
    油車檢測站有黃牛介入，只要兩千就可以過關．．環保局局長朱九龍強調此案早
    已由政風室加以調查，由於這些黃牛都非檢測站的員工，環保局並無法加以約束
    ．．」，是不負責任之說法。蓋本案非個案，輿論已大加撻伐，上開黃牛何能於
    檢測站之辨公室走動，公然拉業務，受檢者僅進行一次檢驗即知有黃牛情事，何
    以檢驗員每日與其相處卻不知情？倘從未向有關單位反應或檢舉，難謂無勾結之
    嫌。被告容許上開黃牛猖獗情況，直至九十年十一月間，經被告決議首次檢驗不
    合格者給予調修之機會，且原告對被告所為行政行為程序提出異議，事後亦證明
    被告所為程序有嚴重違失，則本案處分既經原告提起訴願及行政訴訟而未確定，
    依程序從新，實體從舊之法理，應適用九十年十一月後之新程序規定，給予原告
    一次調修之機會，從而，系爭車輛第二次之調修既已合格，則第一次檢驗不合格
    之處分，應予撤銷，並退回已繳納之罰鍰。
四、原告於九十年四月三十日當日進行檢測時，另一部車輛車況甚差，卻經檢測合格
    ，原告發覺其檢測人員之操作方式有明顯差異，即請教檢驗人員上開車輛之空踩
    油門方式與系爭車輛為何不同，檢測人員回復皆係相同，原告再提疑問，莫非係
    原告耳朵有問題，該人員回復係由電腦進行測試，不會有問題。惟於無負載測試
    時，急加速係由檢驗員操作，於高「急加速」時，因燃燒不完，污染度較高；反
    觀慢「急加速」者，污染度較低，此等明顯差異足證檢驗員之公正有可疑之處。
    有關被告所屬環境保護局指定之檢測站調整油門踏板之情形，經檢驗結果馬力確
    實偏低，倘以該等馬力進行檢測方可合格，則以該等馬力於道路行駛，豈不影響
    交通？是該等檢驗方式，究有多少空氣污染防制之成效，殊值有關單位檢討重視
    。又系爭車輛之全負載定轉速排煙測試為合格，而定轉速檢驗，與檢驗員之操作
    方式無關，卻得通過檢驗，足證系爭車輛之性能良好。反觀系爭車輛於無負載之
    檢測不合格，顯與訴外人簡房鋼與檢驗員之打手勢，以及檢驗員之快速踏油門有
    關，訴外人簡房鋼於系爭車輛檢驗不合格時，即前來搭訕，此由系爭車輛第一次
    進行檢測之當日原告與其連絡，皆有通聯紀錄可查，足證系爭車輛於無負載進行
    檢測時之不合格結果，與訴外人簡房鋼有絕對之關係。
五、請撤銷訴願決定及原處分。
乙、被告答辯意旨略謂：
一、按行為時空氣污染防制法第三十三條（現行第三十四條）及「交通工具排放空氣
    污染物檢驗及處理辦法」第九條規定：「使用中交通工具不定期檢驗由各級主管
    機關於車（機）場、站、道路、港區、水域或其他適當地點施行，或由主管機關
    通知於限期內至指定地點接受檢驗。」，被告依法以雙掛號方式，以汽機車排放
    空氣污染物儀器檢測通知單通知原告前往位於桃園縣桃園市○○路○段二三一之
    一號之柴油車排煙檢測站接受檢驗。
二、按行為時空氣污染防制法第三十三條及「交通工具空氣污染物排放標準」第五條
    規定，儀器測定污染度％之方法依CNS11644及CNS11645實施，且出廠日期於八十
    二年七月一日以前之車輛排放標準為五十％。另按「交通工具空氣污染物罰鍰標
    準」第二條第一款規定：「汽車．．排放空氣污染物超過排放標準者，其罰鍰標
    準．．小型車每次新台幣三千元以上一萬二千元以下。」、第五條第二款規定：
    「交通工具排放粒狀污染物經儀器測定超過排放標準而未超過排放標準一．五倍
    者，依下限標準處罰之。」。系爭車輛進行柴油車排煙檢驗，係依CNS11644及
    CNS11645標準方法實施，且檢驗人員（車輛操作員吳志宏、吳正圯；電腦操作員
    邱燕）皆領有行政院環境保護署環境保護人員訓練所核發之「柴油車排放煙度儀
    器檢查」之合格證書（證號分別為環署訓證字Ｆ0000000號、環署訓
    證字Ｆ0000000號及環署訓證字Ｆ0000000號），則系爭車輛（
    於八十年七月出廠）經儀器檢驗結果，其污染度為百分之六十七，超過排放標準
    百分之五十而未超過排放標準一．五倍，故被告依上開規定罰鍰下限標準，裁處
    原告三千元罰鍰，於法並無不符。
三、有關原告初驗之結果，係違反上開行為時空氣污染防制法第三十三條規定，被告
    依同法第五十八條暨「交通工具排放空氣污染物罰鍰標準」規定，裁處原告三千
    元罰鍰，並通知其限期改善，於法亦無不符。
四、原告稱系爭車輛進行複驗時調整油門踏板螺絲乙節，經查初驗較複驗之馬力比低
    百分之四十八，惟現行法定檢驗程序並未規範馬力值，故系爭車輛進行複驗時雖
    有調修情形，仍無法視為車況不正常或規避檢測。故請駁回原告之訴，訴訟費用
    由原告負擔。
    理  由
一、按「交通工具排放空氣污染物，應符合排放標準。前項排放標準，由中央主管機
    關會商有關機關定之。」、「違反第三十三條第一項或第三十四條規定者，處使
    用人或所有人新台幣一千五百元以上六萬元以下罰鍰，並通知限期改善，屆期仍
    未完成改善者，按次處罰。前項罰鍰標準，由中央主管機關會同交通部定之。」
    行為時空氣污染防制法第三十三條及第五十八條定有明文。次按，行為時「交通
    工具空氣污染物排放標準」第五條規定，柴油及替代清潔燃料引擎汽車排氣管排
    放黑煙之標準，分行車型態測定、目測判定及儀器測定，規定如左表：．．（儀
    器測定）柴油車出廠年月於一九九三年七月以前之排放標準為污染度五十％以下
    ；儀器測定污染度％之方法依CNS11644及CNS11645實施。又按，「交通工具排放
    空氣污染物罰鍰標準」第二條及第五條分別規定：「汽車．．排放空氣污染物超
    過排放標準者，其罰鍰標準如下：一、汽車：．．（二）小型車每次新台幣三千
    元以上一萬二千元以下。．．」、「交通工具排放空氣污染物超過排放標準之所
    有人或使用人，依下列規定處罰：．．二、排放粒狀污染物超過排放標準者：．
    ．．（二）排放粒狀污染物經儀器測定超過排放標準而未超過排放標準一．五倍
    者，依下限標準處罰之。．．」。
二、本件原告所有系爭車輛於九十年四月三十日之排氣檢測，經儀器測定結果，排放
    黑煙污染度達百分之六十七，未符法定排放標準所定粒狀污染物黑煙污染度百分
    之五十之限值，被告乃裁處原告新台幣（下同）三千元罰鍰。原告不服，提起訴
    願遭駁回之事實，有卷附柴油車排煙檢驗結果表、照片一張、交通工具違反空氣
    污染防制法案件通知書、處分書、訴願決定書等影本可稽，自堪信為真實。
三、原告主張系爭車輛平日維修良好，九十年四月三十日經檢測站檢驗結果，卻不符
    排放標準，實乃檢測程序有諸多疑點，且檢驗員之公正性有可疑之處，又柴油車
    檢測站有黃牛介入，被告卻容許黃牛猖獗，直至九十年十一月間，決議首次檢驗
    不合格者給予調修之機會，則本件原處分既尚未確定，依程序從新，實體從舊之
    法理，應適用九十年十一月後之新程序規定，給予原告一次調修之機會，查系爭
    車輛第二次之調修既已合格，則第一次檢驗不合格之處分，應予撤銷，並退回已
    繳納之罰鍰（詳如事實欄所載）云云。惟查：
１、被告依「交通工具排放空氣污染物檢驗及處理辦法」第九條：「使用中交通工具
    不定期檢驗由各級主管機關於車（機）場、站、道路、港區、水域或其他適當地
    點施行，或由主管機關通知於限期內至指定地點接受檢驗。」之規定（行為時空
    氣污染防制法第三十八條：「汽車車型排氣審驗合格證明之核發、撤銷及交通工
    具排放空氣污染物之檢驗、處理辦法，由中央主管機關會同交通部定之。」規定
    授權訂定），以汽機車排放空氣污染物儀器檢測通知單通知原告於九十年四月三
    十日前往其指定之檢測站（位於桃園縣桃園市○○路○段二三一之一號）進行其
    所有車號ＫＺ—七九○一號自用小貨車（出廠年份：一九九一年七月）之排氣檢
    測，經依CNS11644及CNS11645標準方法，以儀器測定三次之結果，系爭車輛排放
    之黑煙污染度各達百分之六十七．三、百分之六十六．六、百分之六十六．三，
    黑煙污染度平均值約為百分之六十七，不符合法定排放標準所定粒狀污染物黑煙
    污染度百分之五十之限值，此有卷附柴油車排煙檢驗結果表中「柴油車無負載急
    加速排煙測試記錄表」欄之測試結果足憑，被告據以裁處原告三千元罰鍰，於法
    洵屬有據。
２、原告稱本件檢測程序有諸多疑點且有失公正性云云。查系爭車輛進行柴油車排煙
    檢驗，係依CNS11644及CNS11645標準方法實施，且檢驗人員（車輛操作員吳志宏
    、吳正圯；電腦操作員邱燕）皆領有行政院環境保護署環境保護人員訓練所核發
    之「柴油車排放煙度儀器檢查」之合格證書（證號分別為環署訓證字Ｆ000
    0000號、環署訓證字Ｆ0000000號及環署訓證字Ｆ000000
    0號），均已符合行為時「交通工具空氣污染物排放標準」第五條規定之儀器測
    定污染度％之方法，以及同法第十一條：「依本辦法執行檢驗之人員，以經中央
    主管機關或其委託之機構訓練合格，並領有中央主管機關核發之訓練合格證書者
    為限。」之規定，有卷附柴油車排煙檢驗結果表、行政院環境保護署環境保護人
    員訓練所核發之「柴油車排放煙度儀器檢查」之合格證書可稽，是原告空言指摘
    本件檢測程序失當，委無足採。
３、另原告主張原處分尚未確定，依程序從新，實體從舊之法理，應適用九十年十一
    月後之新程序規定，給予原告一次調修之機會，而系爭車輛第二次之調修既已合
    格，則第一次檢驗不合格之處分，應予撤銷云云。然而，所謂「從新從優原則」
    係指各機關受理「人民聲請許可案件」之適用法規原則，本件處分乃負擔處分，
    非屬人民聲請許可案件，且所稱處理程序，係指主管機關處理人民聲請許可案件
    之程序而言，並不包括行政救濟之程序在內，故原告本部分之主張，亦無足取。
四、綜上，本件原告違規事實明確。被告據以裁處原告三千元罰鍰，徵諸首揭規定，
    洵屬有據，訴願決定予以維持，亦無不合。原告猶執前詞，聲明撤銷，為無理由
    ，應予駁回。又本件適用簡易訴訟程序，爰不經言詞辯論逕為判決，併予敘明。
據上論結，本件原告之訴為無理由，爰依行政訴訟法第二百三十三條第一項、第二百
三十六條、第九十八條第三項前段，判決如主文。
中    華    民    國    九十二      年      一        月      三十      日
                            臺 北 高 等 行 政 法 院   第 六 庭
                                                    法  官  曹瑞卿
右為正本係照原本作成。
本件以訴訟事件所涉及之法律見解具有原則性者為限，始得於本判決送達後二十日內
向本院提出上訴狀並表明上訴理由，如已於本判決宣示後送達前提起上訴者，應於判
決送達後二十日內補具上訴理由（均按他造人數附繕本），且經最高行政法院許可後
方得上訴。
中    華    民    國    九十二      年      一        月      三十      日
                                                    書記官  方偉皓


司法院資訊處製作；財團法人民間司法改革基金會備份。
